【裁判字號】    97,訴,211
【裁判日期】    970818
【裁判案由】    偽造有價證券等
【裁判全文】
臺灣宜蘭地方法院刑事判決               97年度訴字第211號
公  訴  人  臺灣宜蘭地方法院檢察署檢察官
被      告  甲○○○
指定辯護人  本院公設辯護人  丙○○
上列被告因犯偽造有價證券等案件，經檢察官提起公訴（96年度
偵緝字第143號），本院判決如下：
    主  文
甲○○○無罪。
    理  由
一、公訴意旨略以：被告甲○○○於民國90年間向李智賢（已歿
    ）借貸新臺幣（下同）50萬元，並將其所有坐落於宜蘭縣冬
    山鄉○○段565之10地號之土地及建物設定第2順位抵押權予
    李智賢以為擔保，然甲○○○至91年6月28日仍無法償還，
    李智賢即向臺灣宜蘭地方法院聲請強制執行，甲○○○為使
    李智賢撤回強制執行之聲請，於93年2月28日，在丁○○位
    於宜蘭縣冬山鄉○○路31號住處，因李智賢要求須由甲○○○之子女出面保證及還款，甲○○○為求李智賢順利撤回強
    制執行之聲請，明知其女乙○○並未同意簽發本票予李智賢
    ，竟與真實姓名年籍不詳之人共同基於行使偽造私文書及有
    價證券之犯意聯絡，先於不詳時、地，由真實姓名年籍不詳
    之人在切結書1份及本票2張（票號分別為091439、091440號
    ，發票日均為93年2月28日，付款日分別為93年3月11日、93
    年4月5日，金額分別為10萬元、50萬元）偽簽「乙○○」之
    署押共3枚，並偽刻、偽蓋「乙○○」之印文共8枚，以此方
    式偽造上開切結書1份及本票2張，表示乙○○同意為其母清
    償借款之意，偽造完成後再由甲○○○將上開切結書及本票
    2張交付予李智賢而行使之，足生損害於乙○○本人及李智
    賢。嗣因上開本票2紙屆期並未兌現，李智賢持向臺灣臺北
    地方法院聲請本票裁定，經乙○○否認該債權，李智賢始查
    悉上情，因認被告涉犯刑法第201條第1項之偽造有價證券罪
    嫌云云。
二、按犯罪事實應依證據認定，無證據不得推定其犯罪事實；又
    不能證明被告犯罪者，應諭知無罪之判決，刑事訴訟法第15
    4條第2項、第301條第1項前段分別定有明文。又事實之認定
    ，應憑證據，如未能發現相當證據，或證據不足以證明，自
    不能以推測或擬制之方法，為裁判基礎；且認定不利於被告
    之事實須依積極證據，苟積極證據不足為不利於被告事實之
    認定時，即應為有利於被告之認定；另認定犯罪事實所憑之
    證據，雖不以直接證據為限，間接證據亦包括在內，然而無
    論直接證據或間接證據，其為訴訟上之證明，須於通常一般
    之人均不致有所懷疑，而得確信其為真實之程度者，始得據
    為有罪之認定，倘其證明尚未達到此一程度，而有合理之懷
    疑存在而無從使事實審法院得有罪之確信時，即應由法院為
    諭知被告無罪之判決（最高法院40年台上字第86號、30年台
    上字第816號、76年台上字第4986號判例可資參照）。又告
    訴人之告訴，係以使被告受刑事追訴為目的，其指訴是否與
    事實相符，仍應調查其他證據，以資審認，必被害人所述被
    害情形，無瑕疵可擊，且就其他方面調查，與事實相符，始
    足據為有罪判決之基礎（最高法院52年臺上字第1300號判例
    及81年度台上字第3539號判決意旨參照）。
三、本件公訴人認被告涉犯偽造有價證券罪，無非係以告訴人李
    智賢之指述、證人丁○○、乙○○之證述，及臺北地方法院
    93年度票字第61548號民事裁定、民事裁定確定證明書、和
    解筆錄、臺灣宜蘭地方法院檢察署檢察官94年度偵字第5390
    號不起訴處分書、切結書、本票為其論據。訊據被告堅決否
    認有何偽造有價證券及偽造私文書之犯行，辯稱：伊沒有簽
    乙○○的名字，也沒有叫別人簽乙○○的名字等語。
四、經查：
（一）按被告以外之人於審判外之言詞或書面陳述，除法律有規
      定者外，不得作為證據，刑事訴訟法第159條第1項定有明
      文。查就被告而言，證人李智賢、丁○○於警詢中之陳述
      ，均屬於被告以外之人於審判外之陳述，被告及辯護人並
      已否認其證據能力，則依上開法條規定，上開證人於警詢
      中之陳述，均無證據能力，自不得爰引為認定被告有無犯
      罪之依據。
（二）告訴人雖指述系爭本票及切結書上證人乙○○之簽名及印
      文均係被告所偽造云云，然依告訴人於警詢時指稱：「被
      告於93年2月28日在其家中簽署欠款60萬元之切結書，因
      不相信甲○○○的信用，而要求連同乙○○作保證，由乙○○立切結書，甲○○○為連帶保證人，並開具60萬元本
      票作憑證，之後甲○○○本人親自將該2張已簽妥之本票
      交予伊」等語（見臺灣臺北地方法院檢察署94年度偵字第
      5390 號卷第6頁筆錄），與其於偵查中證稱：「2張本票
      是甲○○○在93年2月28日拿到宜蘭冬山鄉○○路33號丁○○家中給我的」等語（見同上卷第35頁筆錄）已有不符
      ，告訴人所為指述之憑信性實有可疑。而依證人丁○○於
      94年4月13日偵查中證述：「甲○○○說她女兒回來了，
      後來在我家裡，先簽了協議書，票一拿出來是空白的，後
      來甲○○○說拿票回家寫，一個小時後，拿了票來，說是
      她女兒寫好了，當面交給我，我再交給李智賢」等語（見
      同上卷第36 -37頁筆錄），核與證人丁○○於96年6月22
      日偵查中證稱：「該2張本票是甲○○○從她家簽好拿到
      我家裡，該本票確實是她女兒本人所簽，由她帶過來，切
      結書是李智賢寫好帶到我住處，我看到時切結書上的簽名
      都是空白的，甲○○○因為不識字，說要把切結書帶回去
      給家人看，簽好後才拿回來交給我看，我發現乙○○、甲○○○的簽名都有了」等語（見臺灣宜蘭地方法院檢察署
      96年度偵緝字第143號卷第40-41頁筆錄），就本票及切結
      書究竟係由被告簽好帶過來抑或係由被告將空白之本票或
      切結書再帶回家中簽署後帶過來等情，所述亦均有所不一
      ，故證人丁○○及李智賢所為之證述，顯均有瑕疵，均不
      足遽採為認定被告犯罪之依據。
（三）而依證人丁○○於本院審理時具結證稱：「李智賢好像有
      拿出2張本票，他交給我，叫我交給被告簽名，我拿給被
      告在背後背書，我沒有注意正面，被告簽好名字，我就交
      給李智賢……切結書是李智賢在他家寫好帶來，當時被告
      還沒有簽名，我沒有看到乙○○的簽名，被告的簽名好像
      是在我簽名之後才簽，當時被告不肯簽，李智賢要他一定
      要簽，乙○○沒有到場，也沒有在切結書上面簽名，我簽
      名的時候前面的人都沒有簽，我簽名之後就交給李智賢」
      等語（見本院卷第39-46頁筆錄），則依證人丁○○於本
      院審理時之證述可知，系爭本票及切結書均係由告訴人李
      智賢所帶來，且於當日均經由證人丁○○再交還予告訴人
      李智賢，故被告所能接觸系爭本票及切結書之時間，僅為
      當日，而依證人丁○○所述，其並未注意到本票正面是否
      有證人乙○○之簽名及印文，僅知被告當日有在背面簽名
      ，且切結書上之簽名在證人丁○○簽名前均係空白，故可
      知當日被告除在本票背面簽名外，實無另行在本票正面及
      切結書上簽寫其女乙○○姓名之機會。況依告訴人當日自
      行提出之切結書上內容所示，告訴人早已將證人乙○○之
      名字記載入切結書中，表示乙○○願擔任發票人等情，顯
      見要求由乙○○擔任發票人一節，實為告訴人之意，則被
      告若早已同意使用其女乙○○之名義簽發本票保證及在切
      結書上簽名，則何以當日於證人丁○○住處時，被告會拒
      絕在切結書上簽名？故依證人丁○○上開證述，可知被告
      於當日並未當場於本票及切結書上簽立乙○○之姓名，且
      當日該本票及切結書均由告訴人李智賢取走，被告亦無事
      後填寫之機會，故尚難認被告有何偽造乙○○之簽名於本
      票及切結書上之犯行。至公訴人雖指告訴人李智賢已有設
      定抵押並聲請強制執行中，實無自找麻煩之必要，然依告
      訴人所自行填載之切結書內容觀之，告訴人願意撤回強制
      執行之聲請，係因該不動產已進入第2次拍賣程序，是否
      得以拍賣未明，故如使被告以該抵押之不動產另行貸款以
      償還告訴人之債務，對於告訴人亦屬有利，故實無從依據
      告訴人之指述，即遽認被告即有偽造其女乙○○簽名於本
      票及切結書上之犯意甚明。
（四）綜上，僅依告訴人李智賢及證人丁○○前開有瑕疵之證述
      ，尚無從遽認被告有偽造乙○○簽名之犯行，公訴意旨雖
      認被告涉犯偽造有價證券及偽造私文書罪嫌，然尚乏具體
      事證予以證明，且經本院復查亦無其他積極證據或間接證
      據可資證明及補強，是基於禁止推定罪狀之法則，確保國
      家刑罰權正確行使之目的下，因不足使被告涉犯該罪嫌，
      已達於通常一般之人均不致有所懷疑，而得確信為真實之
      程度，故被告所犯前開罪嫌之證據即屬不足，不能證明其
      確有如公訴意旨所稱之犯行。
五、從而，公訴人所舉證據既不足以證明被告有何偽造有價證券
    及偽造私文書之犯行，此外，復查無其他積極證據證明被告
    確有公訴人所指之上開犯行，揆諸首揭說明，自應為有利於
    被告之認定。從而，本件尚不能證明被告犯罪，依法應為被
    告無罪判決之諭知。
據上論斷，應依刑事訴訟法第301條第1項前段，判決如主文。
本案經檢察官張立言到庭執行職務
中    華    民    國    97    年    8     月    18    日
                  刑事第二庭審判長法  官  黃永勝
                                  法  官  陳映佐
                                  法  官  鄭貽馨
以上正本證明與原本無異。
如不服本判決應於收受本判決後10日內，向本院提出上訴書狀，
並應敘述具體理由。若未敘述理由者，應於上訴期間屆滿後20日
內，向本院補提理由書狀 (均須按他造當事人之人數附繕本)。
                                  書記官  林嘉萍
中    華    民    國    97    年    8     月     19    日


司法院資訊處製作；財團法人民間司法改革基金會備份。
